【裁判字號】    98,事聲,20
【裁判日期】    980813
【裁判案由】    聲明異議
【裁判全文】
臺灣宜蘭地方法院民事裁定              98年度事聲字第20號
聲  明  人  國泰世華商業銀行股份有限公司
                      統一編號.
法定代理人  甲○○
代  理  人  劉士銘
相  對  人  丙○○
代  理  人  林正欣律師
上列聲明人因不服本院司法事務官於民國98年6月15日所為之裁
定（本院98年度執消債更字第19號），聲明異議，本院裁定如下
：
    主  文
異議駁回。
    理  由
一、本件聲明人異議意旨略以：相對人既已負鉅額債務，則生活
    開銷自應以內政部頒佈之98年度台灣省最低生活費新台幣（
    下同）9,829元為準，堪為合理；又民法1117條第1項之規定
    所謂受扶養權利者，以不能維持生活而無謀生能力者為限，
    次按財政部89年9月7日台財稅字第0890455918號函中載明有
    關「無謀生能力」條件：1、領有身心障礙手冊或殘障手冊
    者。2、身體傷殘、精神障礙、智能不足、重大疾病就醫療
    養或尚未康復無法工作或需長期治療者等，並取具醫院證明
    者，以足資證明無謀生能力，由此可知，配偶「失業」並非
    無謀生能力，故若將來相對人之配偶乙○○尋得工作，相對
    人豈非回復更生前寬裕之生活；另按96年財政部公告之扶養
    親屬免稅額為77,000元，故應以平均每月為6,417元計算扶
    養費方為合理，因此相對人自應可再提高每月還款金額至
    9,146元，而非僅為8,000元，綜上，聲明人認原裁定之處分
    並未詳加審酌，爰聲明異議，請求更正原裁定等語。
二、按債務人有薪資、執行業務所得或其他固定收入，法院認更
    生方案之條件公允者，得不經債權人會議可決，逕依債務人
    之聲請或依職權以裁定認可更生方案。消費者債務清理條例
    （下稱消債條例）第64條第1項定有明文。
三、經查：
(一)、本件債務人聲請更生，前經本院以97年度消債更字第188號
    民事裁定開始更生程序在案，有上開裁定在卷可參，而相對
    人確有薪資收入及受薪情形，亦有其任職之五鳳旗實業股份
    有限公司於98年4月1日98(管)字第20090303號函附98年1至3
    月之各月薪資證明在卷足憑。
(二)、關於聲明人認相對人應按內政部頒佈之98年度台灣省最低生
    活費9,829元為生活標準，為其異議理由乙節：查最低生活
    標準係源於社會救助法第4條第1項「本法所稱低收入戶，指
    經申請戶籍所在地直轄市、縣（市）主管機關審核認定，符
    合家庭總收入平均分配全家人口，每人每月在最低生活費以
    下，且家庭財產未超過中央、直轄市主管機關公告之當年度
    一定金額者。」及第2項「前項所稱最低生活費，由中央、
    直轄市主管機關參照中央主計機關所公布當地區最近1年平
    均每人消費支出60%定之，並至少每3年檢討1次... 」之規
    定核算而來。故98年度最低生活標準每人每月9,829元之核
    算方式，係由內政部參照中央主計機關所公布當地區最近1
    年平均每人消費支出60%所定出。申言之，若申請人生活程
    度已低於該標準者，即可依社會救助法第10條之規定向戶籍
    所在地直轄市、縣（市）主管機關申請生活扶助。由此可知
    ，所謂最低生活標準是以當地區最近1年平均每人消費支出
    之60%計算而得，該標準之核算基礎本身即少於平均每人消
    費支出40%之多。是以聲明人認只要聲請更生之人所陳報之
    個人生活必要費用未逾該項標準，始認定堪為合理云云，殊
    屬有違；且聲請更生之人相關生活必要費用審核本應回歸個
    案之情況觀之實屬妥當。易言之，如債務人所列舉之個別生
    活細項經原審核定確實皆屬必要開銷，其加總後縱超過9,82
    9元之額度，亦不能即據此否認其已就生活開銷予相當節制
    以展現最大還款誠意。是以，既然業已認定每人每月最低生
    活標準業已遠低於一般人之消費支出下，若聲明人再逕以96
    年度財政部公告之扶養親屬免稅額之月平均6,417元而為衡
    量被扶養人每月之最低支出時，更顯失公允。故聲明人主張
    應再減少相對人相關之生活開銷及扶養費以提高還款金額云
    云，顯非可採。
(三)、聲明人另稱：相對人配偶即第三人乙○○目前無業屬暫時狀
    態，如該暫時狀態消滅相對人豈非回復更生前寬逸生活，且
    並未符合民法第1117條第1項之被扶養要件云云。惟按民法
    第1116之1條之前段規定夫妻本即應互負扶養之義務；另按
    74年6月3日修正公布之民法第1116條之1規定：「夫妻互負
    扶養之義務，其負扶養義務之順序與直系血親卑親屬同，其
    受扶養權利之順序與直系血親尊親屬同」。夫妻互受扶養權
    利之順序，既與直系血親尊親屬同，自不以無謀生能力為必
    要。最高法院著有79年度台上字第2629號判例可參。本件相
    對人之配偶因失業無工作無所得，且經參酌本院依職權所調
    得乙○○之95年至97年之財政部台灣省北區國稅局綜合所得
    稅各類所得資料清單及財產歸屬清單所示乙○○之所得及財
    產資料，渠名下無任何財產，僅於95年間有1,215元所得，
    顯然不能自維生活，故相對人對乙○○自負有扶養義務。再
    者，聲明人所陳若相對人之配偶未來覓得工作時則可回復更
    生前寬裕之生活乙節，其更生方案是否符合消債條例第64條
    第1項所謂公允所應審酌者乃債務人是否有固定薪資、執行
    業務所得或其他固定收入為準，且認可之同時亦需一併確定
    其還款之總金額究竟為何，相對人之配偶未來是否有可能覓
    得工作進而使相對人有較佳之還款能力，至多僅得認相對人
    應更有能力履行已確定之更生方案，非得以相對人之配偶日
    後可能覓得工作而提高相對人家庭總所得此一不確定之事實
    ，而提高現今更生方案所定償還債務總額，故聲明人執此為
    異議理由，亦不足採。
五、綜上所述，聲明人對原裁定以前揭理由聲明異議，均無理由
    ，應予駁回。
六、依消債條例第15條，民事訴訟法第240條之4第3項裁定如主
    文。
中    華    民    國    98    年    8    月      13    日
                       臺灣宜蘭地方法院民事庭
                             法  官  張軒豪
上為正本係照原本作成
如不服本裁定，應於裁定送達後10日內，以書狀向本院提出抗告
，並繳納抗告費新臺幣1千元
中    華    民    國    98    年    8    月      13    日
                             書記官  李茂榮


司法院資訊處製作；財團法人民間司法改革基金會備份。
